臺灣高等法院刑事判決
110年度上訴字第1244號
上  訴  人  
即  被  告  李炘祐



選任辯護人  呂秋𧽚律師
            吳仁華律師
上列上訴人因偽造文書等案件，不服臺灣宜蘭地方法院109年度
訴字第86號，中華民國110年2月4日第一審判決（起訴案號：臺
灣宜蘭地方檢察署108年度偵字第4919號），提起上訴，本院判
決如下：
    主  文
原判決撤銷。
李炘祐共同犯行使偽造準公文書罪，處有期徒刑壹年陸月。緩刑
肆年，並應向被害人鐘詩涵支付新臺幣肆拾伍萬元之損害賠償金
，即自民國110年11月起，按月於每月25日前匯款新臺幣壹萬元
至被害人指定之帳戶內，至全數給付完畢為止。附表三所示偽造
之公印文各壹枚均沒收。
    事  實
一、李炘祐與鐘詩涵曾為國中、高中之同校同學，並偶有聯繫，
    於民國107年4月間，鐘詩涵之男友黃建棠與鐘詩涵分手，李
    炘祐知悉後，認為有機可乘，遂與真實姓名、年籍不詳之某
    成年男子共同意圖為自己不法之所有，基於詐欺取財、行使
    偽造準公文書之犯意聯絡，以幫助鐘詩涵挽回感情為由，向
    其索取黃建棠之電話號碼等聯絡方式後，即由該不詳男子分
    別佯稱係「林政育」（假冒李炘祐之胞兄）、「Jiantang」
    （假冒黃建棠）、「黃律維」（假冒律師）（不能排除是李
    炘祐傳訊、該男子負責通電話之可能性，故無證據證明有3
    人以上），以通訊軟體LINE、臉書訊息或撥打手機等方式與
    鐘詩涵聯絡，再接續以「黃建棠爸爸借高利貸、黃建棠有經
    濟困難」、「黃建棠要買手機」、「黃建棠因詐欺案件被收
    押，判刑4年3月，需款零用、聘任律師、要付費用」等不實
    事由，向鐘詩涵施用詐術，並為取信於鐘詩涵，另提出封面
    載有「臺灣企銀00000000000戶名：中華法扶基金會」（實
    為李炘祐臺灣企銀永春分行帳戶【下稱臺企銀帳戶】）之不
    實存摺影本，又以手機訊息傳送網路上所找到偽造之「臺灣
    彰化地方法院檢察署刑事傳票」圖檔電磁紀錄，內載以不詳
    方式竄改文字之「被告黃建棠…106年度偵字第3970號詐欺案
    件」等內容，而行使該偽造之準公文書，足生損害於臺灣彰
    化地方檢察署對於機關公文管理之正確性，因而使鐘詩涵陷
    於錯誤，而於附表一、二所示時間，存、匯款至李炘祐所申
    設之帳號：000-000000000000之華南銀行帳戶（下稱華南銀
    帳戶）、帳號：000-00000000000之臺企銀帳戶，鐘詩涵並
    於107年10月中旬，在新北市板橋火車站附近交付李炘祐現
    金新臺幣（下同）13萬3,000元，作為「黃律維」之律師費
    用，嗣因黃建棠於107年10月24日又與鐘詩涵重新聯繫後，
    鐘詩涵始知被騙。總計，鐘詩涵遭李炘祐及上開不詳男子共
    詐取44萬5,000元。
二、案經鐘詩涵訴由新北市政府警察局板橋分局報告臺灣宜蘭地
    方檢察署檢察官偵查起訴。
    理  由
一、證據能力：
　　本件認定事實所引用之卷證資料（包含人證、書證，詳下述
    及者），並無證據證明係公務員違背法定程序所取得，與本
    案亦有自然之關連性，公訴人、被告李炘祐及其辯護人於本
    院110年9月28日準備程序迄至本案言詞辯論終結，均不爭執
    該等卷證之證據能力，並未提出關於證據能力之聲明異議（
    見本院卷第214至217頁、第251至255頁筆錄），本院認引為
    證據為適當，是證人偵訊結證部分，依刑事訴訟法第159條
    之1第2項之規定，其餘傳聞證據部分，依同法第159條之5之
    規定，下述認定事實所引用之證據方法均有證據能力。
二、認定事實：
　㈠上揭犯罪事實，業據被告於本院110年9月28日準備程序及審
    理中均坦承不諱（見本院卷第213、256頁筆錄），核與證人
　　即告訴人鐘詩涵警詢、偵訊及原審審理中之證詞，與證人黃
    建棠於原審審理中之證詞均大致相符，並有附表一、二所示
    之帳戶交易明細、被告等人與告訴人間之LINE、臉書Messen
    ger等對話紀錄截圖（其中包含附表三所示偽造之「臺灣彰
    化地方法院檢察署刑事傳票」圖檔訊息截圖，見偵字卷第28
    頁背面下方）、告訴人合庫蘇澳分行之帳戶存摺及內頁明細
    、相關門號申用人資料、原審勘驗告訴人手機之勘驗筆錄（
    見原審卷第273頁筆錄）及本案臺灣宜蘭地方法院110年度羅
    簡字第100號民事簡易判決（見本院卷第221至232頁）在卷
    可查，足認被告於本院之任意性自白與事實相符，前此之所
    辯並非實情。
　㈡告訴人鐘詩涵雖稱假冒林政育及黃建棠之男子，電話中聲音
    不同，然終究雙方並未碰面親見其人，某男子在電話中變化
    自己聲音讓告訴人誤認為兩個不同之人，事理上亦非不可想
    像之事，佐以被告並未供稱與另兩名男子共犯本案（但其辯
    稱皆係自己一人所為，亦顯非事實），則事證有疑，自當利
    歸被告，應依卷內事證認定被告係與某不詳之成年男子共犯
    本案。
　㈢被告於本院清楚供稱，其沒有上開偽造之傳票紙本，而是在
    網路上抓到的圖檔，但知道這張傳票是假的（見本院卷第25
    7頁筆錄），而告訴人亦於原審證稱：該傳票是假冒林政育
    之人所傳，存摺封面及法院裁定明細是假律師所傳（見原審
    卷第286頁筆錄），且卷內又無其他積極證據證明被告或其
    同夥偽造該傳票公文書或持有紙本拍照後傳給告訴人，自應
    認定被告及該不詳男子僅係自網路上找到該偽造之傳票圖檔
    ，儲存後，以不詳方式竄改成「被告黃建棠」等內容，再透
    過手機訊息傳給告訴人，而有行使該偽造傳票圖檔公文書之
    意思及行為。　
　㈣本件事證明確，被告犯行均已堪認定，應予依法論科。
三、論罪：
  ㈠核被告所為，係犯刑法第339條第1項之詐欺取財罪及同法第2
    16條、第211條、第220條第2項之行使偽造準公文書罪。檢
    察官認被告犯行使偽造公文書罪，尚有誤會，然起訴事實相
    同，爰依法變更起訴法條。
　㈡被告對告訴人鐘詩涵所為之上開詐欺取財犯行，主觀上出於
    相同犯罪計畫先後為之，應認係基於單一犯意而為，且係侵
    害同一法益，為接續犯，論以一罪已足。
　㈢被告與真實姓名、年籍不詳之成年男子，就上開犯行，有犯
    意聯絡及行為分擔，為共同正犯。
　㈣被告以一續行為觸犯上開2罪名，為想像競合犯，應依刑法第
    55條之規定，從一重之行使偽造準公文書罪處斷。
　㈤公訴意旨另以：被告偽造「臺灣企銀00000000000戶名：中華
    法扶基金會」之存摺封面影本1張，傳送給告訴人，構成刑
    法第216條、211條之行使偽造公文書罪嫌。惟查，前開臺企
    銀帳戶戶名「中華法扶基金會」記載於存摺封面，僅供辨識
    之用，顯與具有對外表示一定意思之文書或公文書意涵不同
    ，自非屬刑法之文書，縱由非屬有權製作者製作，亦不該當
    偽造公文書罪，惟因公訴意旨認被告該部分犯行與上開論罪
    科刑之事實，有想像競合犯之裁判上一罪之關係，爰不另為
    無罪之諭知。
四、撤銷改判之理由：
　㈠原審經詳細調查、審理後，同為被告有罪之認定，予以論罪
    科刑，固非無見，然而：①原審認定被告行使偽造之傳票公
    文書，犯刑法第216條、第211條之行使偽造公文書罪，但被
    告乃推由另一不詳男性共犯以訊息傳送偽造之傳票圖檔給告
    訴人，應係犯行使偽造準公文書罪，原審此部分認事用法有
    所違誤；②被告與告訴人業於本院達成和解，被告承諾按月
    分期賠償（詳下述），並已全部承認犯罪，是原審未及審酌
    此一量刑基礎事實之改變，所為量刑及犯罪所得沒收之諭知
    自有不當；③該偽造傳票之圖檔並非實體物，尚無從依刑法
    第38條之規定予以沒收、追徵，但其上附表三所示偽造之公
    印文，依法仍應沒收，是原審諭知沒收未扣案之偽造傳票1
    紙及追徵其價額，並非妥適。從而，被告上訴原否認犯罪，
    各該答辯均非可採，後承認犯罪，請求從輕量刑，仍為有理
    由，是原判決既有前揭違誤，自應由本院撤銷改判。
　㈡爰審酌被告不思以正當方式賺取金錢，竟利用昔日同學友人
    即告訴人鐘詩涵欲挽回感情之心理狀態，夥同他人詐騙告訴
    人，致其受有金額非少之財產損失，並損及公眾對於司法公
    文書之信任，犯罪情節非輕，而被告犯後一再否認犯行，幸
    終能於本院坦認所為、表達悔意，並承諾按月分期賠償告訴
    人之損失共45萬元，因而取得告訴人之諒解（見本院卷第21
    3、258頁筆錄），足見其犯後態度仍非惡劣，兼衡被告前此
    素行尚可、現於螺絲工廠從事裝配工作之生活狀況，暨其參
    與程度、詐騙金額多寡、與被害人之關係等一切情狀，量處
    如主文第2項所示之刑。
　㈢查被告前未曾因故意犯罪而受有期徒刑以上刑之宣告，有本
    院被告前案紀錄表在卷可查，此次其因一時失慮，致罹刑章
    ，經此偵、審教訓應知所警惕而無再犯之虞，參酌其事後已
    於本院與告訴人達成和解，承諾按月分期賠償，告訴代理人
    因此表達同意給予被告附條件緩刑宣告（見本院卷第258、2
    59頁筆錄），本院認被告前開所受宣告之刑，以暫不執行為
    適當，爰依法併諭知緩刑4年，並就被告同意賠償之金額及
    方式，另依刑法第74條第2項第3款規定，諭知其以主文第2
    項所示方法向被害人即告訴人支付損害賠償金；又倘被告不
    履行，且情節重大，足認原宣告之緩刑難收其預期效果，而
    有執行刑罰之必要者，依刑法第75條之1第1項第4款規定，
    得撤銷其緩刑宣告，附此敘明。
　㈣偵字卷第28頁反面下方偽造之傳票圖檔訊息截圖上如附表三
    所示之印文，皆具有公印文之外觀，均為偽造之公印文，依
    刑法第219條之規定，不問屬於被告與否，皆應諭知沒收。
　㈤至於被告之犯罪所得44萬5,000元，因被告業已承諾分期賠償
    如上，且經本院附帶作為緩刑宣告之條件，又有上開不履行
    情節重大得撤銷其緩刑宣告之約束，被告應已無法保有該犯
    罪所得，如再予宣告沒收，容有過苛之虞，是依刑法第38條
    之2第2項之規定，不予宣告沒收其犯罪所得。
據上論斷，應依刑事訴訟法第369條第1項前段、第364條、第299
條第1項前段、第300條，刑法第28條、第216條、第211條、第22
0條第2項、第339條第1項、第55條、第219條、第74條第1項第1
款、第2項第3款，刑法施行法第1條之1第1項，判決如主文。
本案經檢察官劉惟宗提起公訴，檢察官陳慧玲到庭執行職務。
中　　華　　民　　國　　110 　年　　11　　月　　23　　日
                    刑事第八庭  審判長法  官  陳世宗  
                                      法  官  呂寧莉
                                      法  官  吳勇毅 
以上正本證明與原本無異。
如不服本判決，應於收受送達後20日內向本院提出上訴書狀，其
未敘述上訴之理由者並得於提起上訴後20日內向本院補提理由書
（均須按他造當事人之人數附繕本）「切勿逕送上級法院」。
                                      書記官  許家慧
中　　華　　民　　國　　110 　年　　11　　月　　24　　日
附錄本案論罪科刑法條全文：
中華民國刑法第211條
（偽造變造公文書罪）
偽造、變造公文書，足以生損害於公眾或他人者，處1年以上7年
以下有期徒刑。

中華民國刑法第216條
（行使偽造變造或登載不實之文書罪）
行使第210條至第215條之文書者，依偽造、變造文書或登載不實
事項或使登載不實事項之規定處斷。

中華民國刑法第220條
（準文書）
在紙上或物品上之文字、符號、圖畫、照像，依習慣或特約，足
以為表示其用意之證明者，關於本章及本章以外各罪，以文書論
。
錄音、錄影或電磁紀錄，藉機器或電腦之處理所顯示之聲音、影
像或符號，足以為表示其用意之證明者，亦同。

中華民國刑法第339條第1項
（普通詐欺罪）
意圖為自己或第三人不法之所有，以詐術使人將本人或第三人之
物交付者，處5年以下有期徒刑、拘役或科或併科1千元以下罰金
。

附表一：華南銀行（帳號：000000000000）
        合計20萬290元
編號 日期　 金額（元） 存入方式   1 107.06.23 22,985 無摺存入   2 107.06.24  1,985  以金融卡自合庫蘇澳分行轉入   3 107.06.27  1,985 同上   4 107.06.29  4,500 同上   5 107.07.01 14,000 同上   6 107.07.05  5,000 同上   7 107.07.15  3,985 同上   8 107.07.19 16,985 同上   9 107.07.21 10,385 同上  10 107.07.23 11,985 同上  11 107.07.23  2,985 同上  12 107.07.25  5,985 同上  13 107.07.28 29,985 同上  14 107.07.29  4,985 同上  15 107.07.29  1,985 同上  16 107.08.04  7,500 同上  17 107.08.05  3,500 同上  18 107.08.09  8,600   同上  19 107.08.16 24,985 無摺存入  20 107.08.17 15,985 以金融卡自合庫蘇澳分行轉入 

附表二：臺企銀永春分行（帳號：00000000000）
        合計11萬1,710元
編號 日期　 金額（元） 存入方式   1 107.07.28  2,985 以金融卡自合庫蘇澳分行存入   2 107.08.20 16,285 同上   3 107.08.23  6,985 同上   4 107.08.26  1,985 同上   5 107.09.05  6,985 同上   6 107.09.16 30,000 同上   7 107.09.16 19,985 同上   8 107.09.23 11,000 同上   9 107.10.05  7,500 同上  10 107.10.09  2,000 同上  11 107.10.22  6,000 同上 

附表三：（偵字卷第28頁反面下方訊息截圖照片）
編號  偽造之公印文  1 「臺灣彰化地方法院檢察署」公印文1枚。  2 「檢察官吳宗穎」職章公印文1枚。  3 「書記官黃宜惠」職章公印文1枚。